【裁判字號】    95,交上訴,22
【裁判日期】    950807
【裁判案由】    公共危險等
【裁判全文】
臺灣高等法院高雄分院刑事判決        95年度交上訴字第22號
上  訴  人
即  被  告  乙○○
選任辯護人  曾慶雲律師
上列上訴人因公共危險等案件，不服臺灣屏東地方法院94年度交
訴字第103 號中華民國95年3 月7 日第一審判決（起訴案號：臺
灣屏東地方法院檢察署94年度偵字第2106號），提起上訴，本院
判決如下：
    主  文
上訴駁回。
    事  實
一、乙○○於民國93年1 月15日15時許，駕駛車牌號碼6K—4612
    號自用小客車，沿屏東縣屏東市○○○路由南往北方向行駛
    在外側快車道，於同日15時18分許，途經該路1 段61號前，
    本應注意汽車行駛時，駕駛人應注意車前狀況及兩車併行之
    間隔，並隨時採取必要之安全措施，以確保行車安全，而依
    其知識、能力及當時天氣晴朗、日間有自然光、路面柏油、
    乾燥、無缺陷、無障礙物、視距亦屬良好之情形下，並無不
    能注意之情事，竟疏未注意上開交通規則而貿然駕車行駛，
    適有甲○○騎乘車牌號碼WQS —030 號輕型機車，沿該路段
    同向行駛在緊臨快慢車道線之慢車道上，亦未注意保持兩車
    併行之間隔，乙○○因有前開疏失，致所駕駛自用小客車之
    右前方擦撞甲○○騎乘之輕型機車左後方車牌處，造成甲○
    ○人車倒地，受有左肘及膝挫傷、肘前臂及腕表淺傷、左踝
    扭傷之傷害。乙○○肇事致甲○○受傷後，雖曾下車察看表
    示要駕車送甲○○就醫，惟當時甲○○因恐有骨折現象，而
    不敢輕率移動四肢而拒絕離開現場，並要求乙○○打電話報
    警前來處理，詎乙○○聽聞後，為規避責任，竟萌生駕車逃
    逸之犯意，而未採取救護或其他必要之安全措施，亦未報警
    或留下任何聯絡之方式，且未經甲○○之同意，即逕自駕駛
    該自小客車離去現場。嗣經甲○○記下乙○○所駕自用小客
    車之車牌號碼後報警處理，經警循線追查，始知上情。
二、案經甲○○訴由屏東縣警察局屏東分局報請臺灣屏東地方法
    院檢察署檢察官偵查起訴。
    理  由
壹、程序部分：
一、證人即告訴人甲○○之警詢筆錄，不具證據能力：按刑事訴
    訟法新制採改良式當事人進行主義，為保障被告防禦權及維
    護直接審理與言詞審理原則，刑事訴訟法第159 條第1 項規
    定：「被告以外之人於審判外之言詞或書面陳述，除法律有
    規定者外，不得作為證據。」酌採英美法之傳聞法則。復於
    第159 條之1 至第159 條之5 增設例外規定，以應實務需要
    ，俾符實體真實發現之訴訟目的。是以，證人即告訴人甲○
    ○於警詢時之警詢筆錄，係被告以外之人於審判外之書面陳
    述，依上開規定，自不得作為證據。
二、證人甲○○於偵查中未經具結之陳述，不具證據能力；至證
    人鍾秋玉於偵查中具結後之證詞，具證據能力：按被告以外
    之人於偵查中向檢察官所為陳述，除顯有不可信之情況者外
    ，得為證據，同法第159 條之1 第2 項定有明文。偵查中對
    被告以外之人（包括證人、鑑定人、告訴人、被害人及共同
    被告等）所為之偵查筆錄，或被告以外之人向檢察官所提之
    書面陳述，性質上均屬傳聞證據。惟現階段刑事訴訟法規定
    檢察官代表國家偵查犯罪、實施公訴，依法其有訊問被告、
    證人及鑑定人之權，證人、鑑定人且須具結，而實務運作時
    ，檢察官偵查中向被告以外之人所取得之陳述，原則上均能
    遵守法律規定，不致違法取供，其可信度極高，職是，被告
    以外之人前於偵查中已具結而為證述，除反對該項供述得具
    有證據能力之一方，已釋明「顯有不可信之情況」之理由外
    ，不宜以該證人未能於審判中接受他造之反對詰問為由，即
    遽指該證人於偵查中之陳述不具證據能力。惟此係指已命具
    結而為證言者而言，如未依法具結者，依據絕對證據排除法
    則，當然無證據能力，而不得作為證據，自不得因當事人於
    審判程序之同意，逕認該未經具結之證言亦得作為證據，亦
    即刑事訴訟法第159 條之5 之規定時，應受同法第158 條之
    3 之限制。本件證人即告訴人甲○○固曾於檢察官偵查中為
    證言，惟檢察官未令具結，該證言無證據能力，證人鍾秋玉
    於偵查中之供述，已依法具結，其未曾提及檢察官在偵查時
    有不法取供之情形，且被告、辯護人亦未曾釋明上開證述有
    何顯不可信之情況，是以，證人鍾秋玉於偵查中之證述，依
    刑事訴訟法第159 條之1 第2 項之規定，自得為證據。
三、屏東縣警察局繪製之事故現場圖、道路交通事故談話紀錄表
    ，國新醫院診斷證明書，雖為被告以外之人於審判外之陳述
    ，而屬傳聞證據，然一者係警員在職務上所製作之文書，因
    警員有據實記載之義務，性質上可信性極高，且現場歷經相
    當時日，欲現場重建，勢不可能，實有尊重現場圖紀錄之必
    要性。一者該診斷證明書係被害人於意外發生後，至醫院就
    診治療後，醫師應被害人之要求所出具，具有個案性質，然
    係就告訴人之傷勢確經該院專業醫師診療、及該傷勢係何種
    傷害等節為證明，顯係醫師基於其醫療專業，就告訴人之病
    情診療判斷後始行製作，依該等情狀，可信度甚高，應具可
    信性之情況擔保，依前開同法第159 條之4 第3 款規定，均
    應有證據能力。
四、現場及車損照片11張，其性質固有供述證據與非供述證據之
    爭論，然審酌照片係傳達照相當時現場情況，而透過照片傳
    達的情形與現場真實情形，在內容上的一致性，是透過機械
    的正確性來加以保障，換言之，照片並不存在人對現實情形
    的知覺、記憶所經常發生的表現錯誤，是認照片之性質係非
    供述證據，則無傳聞法則之適用，此外別無證據證明上開照
    片有經偽造變造之情形，是應有證據能力。
五、臺灣省高屏澎區車輛行車事故鑑定委員會94年12月9 日高屏
    澎區字第940808號鑑定意見書，係上開機關就肇事原因所製
    作之鑑定報告，為被告以外之人於審判外之書面陳述，依刑
    事訴訟法第159 條第1 項之規定，屬於傳聞證據，原則上並
    無證據能力。惟因前開鑑定係由原審受命法官依刑事訴訟法
    第198 條或第208 條第1 項之規定委託鑑定，因屬法定鑑定
    程序，所鑑定之結果，即屬於依刑事訴訟法第206 條所出具
    之鑑定報告，係刑事訴訟法第159 條第1 項所指例外情形，
    故應有證據能力。
貳、實體部分：
一、過失傷害部分：
（一）上開上訴人即被告乙○○（下稱被告）如何過失駕駛致告
      訴人受傷之事實，業據被告於原審、本院審理時供承不諱
      （原審卷第29頁、本院卷第34頁），核與告訴人甲○○於
      警詢、偵查中及原審審理時之指訴情節大致相符，復有道
      路交通事故現場圖、道路交通事故調查報告表(一)、(二)各1
      紙、國新醫院診斷證明書2 紙、現場及車損照片11幀在卷
      可稽（警卷第6-8 頁、第19-21 頁、第24-28 頁），告訴
      人確因本件車禍事故致受有左肘及膝挫傷、肘前臂及腕表
      淺傷、左踝扭傷傷害之事實，亦有國新醫院診斷證明書2
      份在卷可考（警卷第14-15 頁），經核與被告所述告訴人
      受傷部位以及告訴人所稱之受傷情節相符，被告自白與事
      實相符，自足採信。
（二）按汽車行駛時，駕駛人應注意車前狀況及兩車併行之間隔
      ，並隨時採取必要之安全措施，道路交通安全規則第94條
      第3 項定有明文。查肇事路段為直路，且劃分有快慢車道
      分隔線，此有上開道路交通事故調查報告表及現場照片在
      卷可考，再依現場及車損照片觀之，被告所駕之自小客車
      右側前方及告訴人所駕之輕型機車後方有擦撞痕跡，而現
      場留有刮地痕2 條約0.6 公尺，右邊一條在南向北快慢車
      道分隔線處，左邊一條在南向北外側快車道。顯見，本件
      車禍肇事位置係在快慢車道分隔線處，且係被告駕車自後
      擦撞告訴人所駕之輕型機車。被告於上開時、地駕車本應
      注意上揭車前狀況及兩車併行間隔之規定，且肇事當時現
      場天候晴朗、日間自然光線、柏油路面，路面乾燥、無缺
      陷，亦無障礙物，視距良好，有上開道路交通事故調查報
      告表在卷可憑，足見當時狀況依被告之智識、能力並無不
      能注意之情事，竟因疏於注意，而擦撞致告訴人因而人車
      倒地受傷，其有應注意能注意而不注意之過失責任，已灼
      然甚明。況本件經送臺灣省高屏澎區車輛行車事故鑑定委
      員會鑑定結果亦認：「乙○○駕駛小客車與甲○○駕駛輕
      機車互未注意車前狀況及兩車併行之間隔同為肇事原因」
      ，此有該委員會94年12月7 日高屏澎鑑字第940808號函及
      所附鑑定意見書各1 份在卷可佐。上述鑑驗結果，為鑑定
      機關本於專業知識及經驗所得之結論，自可憑信，益證被
      告駕車確有過失。告訴人在上述道路騎乘機車，未注意兩
      車併行之間隔，逕自緊臨快慢車道分隔線之慢車道上騎乘
      機車，雖亦同時有過失，然本件車禍既係被告之過失併合
      發生，自仍不能因此即解免被告之過失罪責。又被告之過
      失駕駛行為與告訴人之受傷之間，具有相當因果關係，亦
      甚明確。本件事證明確，被告過失傷害之犯行，已堪認定
      。
二、肇事逃逸部分：
    訊據被告矢口否認有何肇事逃逸之情，辯稱：伊當時有停下
    來查看，也有要帶告訴人就醫，但告訴人拒絕，伊急著要去
    銀行軋票，所以才離開現場，伊後來有請朋友鍾秋玉前去處
    理云云。經查：
（一）本件被告駕車肇事致告訴人受傷而逃逸之事實，業據證人
      即告訴人於原院審理時具結證稱：「被告撞到我以後，路
      人有叫他，他的車子滑過去約十公尺，他有下車過來看，
      我當時不敢動，他說我的車子煞車失靈要保養，我說如果
      煞車失靈你也要負責，後來他說我要多少錢賠償，我說我
      不知道我的傷勢如何，所以我告訴他我不要錢，他說要帶
      我去看醫生，我當時因為不願意離開現場，請被告以他的
      手機請警察來，被告聽說要請警察來，他就要離去，我當
      時就很大聲說你不要跑，我要請警察去抓你，但是他還是
      跑離開現場，我就記下他的車牌號碼；我從被撞倒之後一
      直都坐在地上，因為我怕骨頭有斷掉，被告當時都沒有問
      我的傷勢，也沒有留下任何聯絡的方式，也沒有報警或叫
      救護車；我當時跌坐在地上的時候，我都不能動，我告訴
      被告說他撞到我，他不能離去」等語明確（見原審卷第52
      頁反面、第53頁），且參以被告亦自承：伊沒有報案，也
      未留下聯絡資料給告訴人等語甚明（見警卷第3 頁、原審
      卷第55頁）。是以，被告在肇事致告訴人受傷後，雖曾下
      車查看並表示要帶告訴人就醫，惟在告訴人擔心骨頭斷裂
      ，不敢輕易移動身體四肢而拒絕，並要求被告報警處理後
      ，被告竟未報警，亦未採取救護或其他必要之安全措施，
      且未經告訴人之同意，亦未留下任何聯絡方式即駕車離去
      現場，放任已受傷之告訴人留在現場。顯見被告明知肇事
      致人受傷後，確有罔顧人命安全及逃避肇事責任之逃逸事
      實。
（二）被告雖辯稱：伊當時係因急欲至銀行軋票，且有請朋友鍾
      秋玉前去處理云云。查本件被告於肇事當日確曾至銀行辦
      理支票存款入款事宜，固有第一商業銀行支票存款送款簿
      存根聯1 紙在卷可考；而證人鍾秋玉於偵查中雖亦具結證
      稱：被告於肇事當時曾打電話回來，要我去現場幫她處理
      ，那時很急，我也沒有聽得很清楚，我確定我有出去找，
      我到現場時沒有看到什麼了，但是不是肇事地點不確定等
      語（見偵卷第40頁）。然按刑法第185 條之4 規定駕駛動
      力交通工具肇事致人死傷而逃逸罪，係88年4 月21日增訂
      公布，其增設本條文之立法目的，乃為維護交通，增進行
      車安全，促使當事人於事故發生時，能對被害人即時救護
      ，減少死傷，以保護他人權益並維護社會秩序。又其立法
      精神在於交通事故一旦發生，且發生人員傷亡之情況，不
      論是撞人或被撞，或是因其他事故而造成死傷，只要是在
      駕駛動力交通工具過程內所發生者，參與此整個事故過程
      之當事人皆應協助防止死傷之擴大，蓋如駕駛人於事故發
      生後，隨即駕車逃離現場，不僅使肇事責任認定困難，更
      可能使受傷之人喪失生命或求償無門。依此，被告既已駕
      車肇事致告訴人受傷，本應採取能即時救護告訴人之必要
      措施，以避免告訴人傷情擴大，減少死傷發生，自不得以
      有急事為由而逕自駕車離去，且縱令被告事後有請證人鍾
      秋玉至現場，然此已喪失救護傷者之第一時機，更無解被
      告已成立之逃逸事實。況刑法上所謂故意係指須對客觀構
      成犯罪事實之全部加以認識，並有積極使前開客觀構成要
      件實現或消極容任該要件發生之心態，因之所謂肇事逃逸
      之故意，指行為人於逃逸之際，就其駕駛行為肇事致人死
      傷一事，於其主觀上有所認知或遇見其發生而猶不計一切
      執意離去之心態。本件被告為了自己趕往銀行處理私事，
      不計一切置告訴人於不顧，被告對自己車禍肇事傷人一事
      有所認知，且決意離去車禍現場，確有逃逸之故意甚明，
      從而，本件事證明確，被告肇事逃逸之犯行，堪以認定。
三、核被告所為，係犯刑法第284 條第1 項前段之過失傷害罪、
    刑法第185之4之肇事逃逸罪。被告之肇事逃逸行為，係在過
    失行為發生後，為規避責任，另行起意之另一行為，故所犯
    上開2 罪間，應予分論併罰。
四、原審以被告犯罪明確，同此事實認定，而適用刑法第185 條
    之4 、第284 條第1 項前段、（舊刑法）第41條第1 項、第
    51條第5 款，罰金罰鍰提高標準條例第2 條，並審酌被告犯
    罪之動機、目的、手段、犯罪所生之危害、過失之程度、造
    成告訴人受傷之結果及程度、肇事後雖有下車查看，但未採
    取必要之安全措施，且未報案或留下聯絡資料，而逕自逃離
    現場，惟念自行寄送告訴人新台幣6000元要求和解，雖遭告
    訴人拒絕，然肇事亦非全然置之不理及犯罪後之態度等一切
    情狀，並參酌檢察官從輕量刑之求刑建議，分別量處2 月、
    6 月，並均諭知易科罰金之折算標準，暨定其應執行刑7 月
    及易科罰金之折算標準。經核原判決上開認事用法，洵無違
    誤，量刑亦屬妥適。被告上訴仍執陳詞，否認有肇事逃逸犯
    行，並無理由，應予駁回。
五、被告行為後，刑法業經於94年1月7日修正，並定於95年7月1
    日施行（以下稱新刑法，而95年7月1日修正施行前刑法則稱
    舊刑法），修正前舊刑法第51條規定：「數罪併罰，分別宣
    告其罪之刑，依左列各款定其應執行者：」其中第5 款規定
    ：「宣告多數有期徒刑者，於各刑中之最長期以上，各刑合
    併之刑期以下，定其刑期。但不得逾二十年。」修正後新刑
    法第51條第5 款規定：「宣告多數有期徒刑者，於各刑中之
    最長期以上，各刑合併之刑期以下，定其刑期。但不得逾三
    十年。」比較結果，修正後新刑法並非較有利於行為人，依
    新刑法第2 條第1 項前段之規定，仍應依修正前舊刑法，定
    其應執行之刑。又行為後法律有變更者，依修正前舊刑法第
    2 條第1 項之規定，以適用裁判時法為原則，如行為時法有
    利於行為人，則例外適用行為時法；依修正後新刑法第2條
    第1 項規定，以適用行為時法為原則，惟如裁判時法有利於
    行為人，則例外的適用裁判時法。以往實務見解，認原判決
    未及比較適用新舊法時，上訴後，雖比較結果以舊法有利於
    行為人，而原判決別無其他撤銷事由，仍應由本院以此為由
    撤銷改判。惟修正後之規定係以適用行為時法為原則，因此
    原判決雖未及比較適用，然上訴本院後，經比較新舊法，行
    為後之法律並非較有利於行為人，仍應適用行為時法，則原
    判決適用行為時法定被告之應執行刑即無不當，自不構成撤
    銷之事由；又修正後刑法第33條第5 款將原定罰金刑為1元
    以上提高為新台幣1,000 元以上，以百元計算之，依修正前
    之規定，較有利於被告，原判決適用行為時法而未及比較適
    用，亦不構成撤銷之事由，均附為敘明之。
據上論斷，應依刑事訴訟法第368 條，判決如主文。
本案經檢察官邱榮藏到庭執行職務。
中    華    民    國    95    年    8     月    7    日
                  刑事第八庭    審判長法  官  李炫德
                                      法  官  李淑惠
                                      法  官  簡志瑩
以上正本證明與原本無異。
過失傷害部分不得上訴。
如不服本判決應於收受本判決後10日內向本院提出上訴書狀，其
未敘述上訴理由者，並得於提起上訴後10日內向本院補提理由書
狀（均須按他造當事人之人數附繕本）「切勿逕送上級法院」。
中    華    民    國    95    年    8     月    7    日
                                      書記官  白  蘭


司法院資訊處製作；財團法人民間司法改革基金會備份。
